【裁判字號】    90,簡上,40
【裁判日期】    900808
【裁判案由】    偽造文書
【裁判全文】
臺灣基隆地方法院刑事判決                            九十年度簡上字第四０號
    上  訴  人  臺灣基隆地方法院檢察署檢察官
    被      告  乙○○
    選任辯護人  謝恩華
右上訴人因被告偽造文書案件，不服本院基隆簡易庭九十年度基簡字第一Ｏ三號，中
華民國九十年四月十日第一審簡易判決（聲請案號：臺灣基隆地方法院檢察署九十年
度偵字第一號），提起上訴，本院合議庭判決如左：
    主  文
上訴駁回。
    事實及理由
一、本案經本院審理結果，認原審簡易判決以被告係犯刑法第二百十四條之偽造文書
    罪，判處有期徒刑三月，如易科罰金以三百元折算一日，緩刑三年。其認事用法
    及量刑均無不當，應予維持，並引用原審簡易判決書所記載之事實、證據及理由
    。
二、查刑法第二百十四條規定之使公務員登載不實事項於公文書罪，係在保障公文書
    之信用性與公信力，其立法旨趣置重於社會法益之保護，雖個人之法益不免於同
    時遭害，但與社會法益相較，仍居於較次地位。如因他人違反刑法第二百十四條
    規定，明知為不實之事項，而使公務員登載於職務上所掌之公文書，使個人因而
    間接受有損害，該間接受害之個人請求究辦，僅可認為告發而非告訴。本件被告
    乙○○涉犯刑法第二百十四條之罪，間接被害人甲○○僅係告發人而非告訴人，
    合先敘明。
三、訊據被告乙○○僅承認由雙鑫股份有限公司（下稱雙鑫公司）負責人羅素憶（原
    名羅立媛）將坐落基隆市○○區○○段暖暖小段三一八地號土地及其上門牌號碼
    基隆市○○區○○街二八一巷一三一號九樓、同巷一二九號、一三一號底二層房
    屋，設定最高限額新台幣（下同）七百萬元之抵押權給伊之事實，惟否認有何偽
    造文書犯行，辯稱：其夫丙○○前因於民國八十五年間，為其姐羅素憶擔任向農
    民銀行借款之連帶保證人，並以丙○○所有坐落台北縣新店市○○路五十七巷四
    號二樓房地，供雙鑫公司設定抵押。嗣因雙鑫公司於八十七年間財務發生困難，
    使丙○○之上開房地遭銀行查封拍賣。因該處房地亦有被告之心血在內，羅素憶
    為補償起見，乃將其所有前述房地於八十七年三月間，設定第三順位最高限額抵
    押，期待若有餘額時，能稍許補償，並無所謂「假債權」情事。又最高限額抵押
    權在設定之時，並不需要有實際上之債權存在，縱最高限額抵押權設定之時，並
    無實際債權之存在，並不代表被告在未來之時日，沒有對羅素憶取得債權之可能
    云云。經查：
    （一）按所謂最高限額之抵押契約，係指所有人提供抵押物，與債權人訂立在一
          定金額之限度內，擔保現在已發生及將來可能發生之債權之抵押權設定契
          約而言。此種抵押權所擔保之債權，除訂約時已發生之債權外，即將來發
          生之債權，在約定限額之範圍內，亦為抵押權效力所及。雖抵押權存續期
          間內已發生之債權，因清償或其他事由而減少或消滅，原訂立之抵押契約
          依然有效，嗣後在存續期間內陸續發生之債權，債權人仍得對抵押物行使
          權利。此種抵押契約如未訂存續期間，其性質與民法第七百五十四條第一
          項所定就連續發生之債務為保證而未定有期間之保證契約相似（最高法院
          六十六年度台上字第一Ｏ九七號判例參照）。是抵押權人與抵押物所有人
          間，縱無債權存在，雖非不可訂立最高限額抵押權設定契約，但仍須雙方
          存有某基礎法律關係，將來有發生債權債務關係之可能，始有設定最高限
          額抵押權之實益。
    （二）被告與羅素憶於八十七年三月二十三日，向基隆市安樂地政事務所申請就
          坐落基隆市○○區○○段暖暖小段三一八地號土地及其上八二八建號即門
          牌號碼基隆市○○區○○街二八一巷一三一號九樓、同巷一二九號、一三
          一號底二層房屋，設定最高限額七百萬元之抵押權，並於同年月二十六日
          辦妥登記，此為被告所坦承，且有基隆市安樂地政事務所八十八年八月二
          十五日（八八）基安地所一字第七一三三號函附登記案卷影本附於八十八
          年度偵字第五七九一號偵查卷內足憑。
    （三）被告於偵查中自承：「因為丙○○新店的房子被拍賣，她（指羅素憶）希
          望暖暖區的房子如果有剩餘價值的話，要補償我們。因我先生的信用已經
          破產了，不能再設定抵押權給他，就設定抵押權給我。房子在八十七年一
          月份被查封，羅素憶就說要把暖暖街的房子設定第三順位的抵押權給我，
          （與羅素憶）沒有簽訂抵押權契約書。我們之間沒有七百萬元的債權債務
          關係」等語（見九十年度偵字第一號偵查卷第八頁、第十四頁、八十八年
          度偵字第五七九一號偵查卷第二十頁、八十八年度偵字第六九二二號偵查
          卷第九頁）。另證人羅素憶於偵查中到庭證稱：「因我弟弟丙○○也是擔
          保人，怕受到連累，才設定他太太的名義」等語（見八十八年度偵字第五
          七九一號偵查卷第四十九頁）。依被告及證人羅素憶之陳述，足證被告與
          羅素憶之間，並無任何債權債務關係，而位於台北縣新店市○○路五十七
          巷四號二樓之房地，屬於丙○○所有，被告與丙○○之財產係彼此分開，
          復據被告供陳在卷（見九十年度偵字第一號偵查卷第九頁）。如羅素憶確
          有補償之必要，應將其所有前開房地，設定登記於丙○○名下，方屬正當
          ，何以設定最高限額抵押權給被告？顯見被告與羅素憶確係明知並無債權
          存在，而使不知情之地政事務所人員，將該不實事項登載於職務上所掌之
          土地及建物登記清冊，足以生損害於地政機關對於土地、建物管理之正確
          性及債權人甲○○對於債權之受償。被告辯稱沒有使公務員登載不實事項
          於所掌公文書犯行云云，無非卸責之詞，不足採信，事證明確，被告犯行
          應堪認定。
四、核被告所為，係犯刑法第二百十四條之使公務員登載不實事項於公文書罪。被告
    與羅素憶就前開犯行，有犯意聯絡及行為分擔，均為共同正犯。被告利用不知情
    之代書劉先堉辦理最高限額抵押權設定登記，為間接正犯。原審衡酌被告犯罪之
    動機、手段、造成之損害及犯罪後態度等一切情狀，依檢察官之具體求刑，判處
    被告有期徒刑三月，並諭知易科罰金之折算標準及宣告緩刑三年，其認事用法並
    無違誤，量刑亦屬恰當，應予維持，上訴人上訴指稱原審判決量刑過輕，指摘原
    審簡易判決不當，為無理由，應予駁回。
據上論斷，應依刑事訴訟法第四百五十五條之一第三項、第三百六十八條，判決如主
文。
本案經檢察官劉嶽承到庭執行職務。
中      華      民      國    九十    年      八     月       八        日
                                    臺灣基隆地方法院刑事第三庭
                                      審判長法  官  林  火  炎
                                            法  官  姚  貴  美
                                            法  官  陳  培  仁
右正本證明與原本無異。
本件判決不得上訴。
  書記官  施  鴻  均
中      華      民      國    九十    年      八     月       十三      日


司法院資訊處製作；財團法人民間司法改革基金會備份。
